臺灣板橋地方法院刑事判決　　　　　　　100年度訴字第164號
公　訴　人　臺灣板橋地方法院檢察署檢察官
被　　　告　王俊強
上列被告因違反毒品危害防制條例等案件，經檢察官提起公訴（
99年度毒偵字第8965號），本院判決如下：
    主  文
本件管轄錯誤，移送於臺灣士林地方法院。
    理  由
一、公訴意旨略以：被告王俊強前因施用毒品案件，經臺灣板橋
    地方法院以92年度毒聲字第 513號裁定送觀察、勒戒後，認
    有繼續施用毒品之傾向，再經同院以92年度毒聲字第3617號
    裁定令入戒治處所施以強制戒治，而於民國93年 7月21日強
    制戒治執畢釋放，由臺灣板橋地方法院檢察署檢察官以93年
    度戒毒偵字第 277號為不起訴處分確定；其於上開強制戒治
    執畢後 5年內，復因施用毒品案件，經臺灣高等法院以95年
    度上訴字第254號判處有期徒刑1年確定，嗣經法院裁定減刑
    為有期徒刑6月確定，於96年7月22日執行完畢。詎其仍不知
    悔改，復基於施用第一級毒品海洛因、第二級毒品甲基安非
    他命之犯意，於99年 7月21日為警採尿前回溯26小時、96小
    時內之某時，在不詳地點，分別施用海洛因、甲基安非他命
    各 1次。嗣經警採集其尿液送驗，結果呈嗎啡及甲基安非他
    命陽性反應，始悉上情，因認被告涉犯毒品危害防制條例第
    10條第1項、第2項之施用第一級、第二級毒品等罪嫌。
二、按案件由犯罪地或被告之住所、居所或所在地之法院管轄；
    無管轄權之案件，應諭知管轄錯誤之判決，並同時諭知移送
    於管轄法院；管轄錯誤之判決，得不經言詞辯論為之，刑事
    訴訟法第5條第1項、第304條、第307條分別定有明文。次按
    所稱住所，應依民法規定定之；而依一定之事實，足認以久
    住之意思，住於一定之區域者，即為設定其住所於該地，為
    民法第20條所明定，是我國民法關於住所之設定，兼採主觀
    主義及客觀主義之精神，必須主觀上有久住一定區域之意思
    ，客觀上有住於一定區域之事實，該一定之區域始為住所，
    故住所並不以登記為要件，而戶籍法係戶籍登記之行政管理
    規定，依戶籍法所為之戶籍地址登記，僅係作為決定福利給
    付、國民教育、兵役召集、選舉罷免等公法上權利義務行使
    與負擔之準據，尚不得逕以戶籍登記之處所，一律解為當然
    之住所，而置住所設定之法定要件於不顧，是戶籍地址僅有
    戶籍登記之形式，並無設定住所之實質，要非認定住所之唯
    一標準（最高法院93年度臺抗字第 393號民事裁定意旨可資
    參照），縱認戶籍法為民法之特別法，依戶籍法規定，凡遷
    出、遷入或住址變更，均應為戶籍登記，惟住所之認定標準
    ，仍應綜合戶籍登記原因、實際居住情形、在當地之生活連
    結及就業實況等客觀事實加以研判，以究明其有無久住之意
    思。再所謂被告所在地，係指其身體所在之地，並以起訴時
    為標準，而起訴時係指案件繫屬於法院之日而言；又管轄之
    有無，應依職權調查之，司法院院解字第3825號解釋、最高
    法院48年臺上字第837號判例暨81年度臺上字第876號、87年
    度臺非字第370號判決意旨足資覆按。
三、經查，本件依起訴書所載之犯罪事實，被告王俊強涉犯毒品
    危害防制條例第10條第1項、第2項施用第一級毒品及第二級
    毒品罪嫌之行為地固屬不詳，惟被告於本院100年4月28日準
    備程序中業已供承其在本案係於99年7月19日晚上8時許，在
    臺北市士林夜市捷運站附近之公園廁所內，以燒烤玻璃球吸
    食煙氣方式，同時施用海洛因及甲基安非他命，又被告係於
    99年 7月21日，在臺北市○○區○○街3號3樓之友人住處內
    為警查獲乙情，則據被告於警詢及本院準備程序中供明在卷
    ，是無論依其行為地、結果地或為警查獲地，均係在臺北市
    士林區，其於本案之犯罪地並非在本院之土地管轄區域內。
    次查，被告於本件100年1月25日繫屬本院時，其戶籍固設在
    新北市○○區○○路28號，而此址係新北市土城區戶政事務
    所之所在地，有戶役政連結作業系統個人基本資料及拘提報
    告書在卷可據，再參以被告於本院準備程序中業已供明其未
    曾在新北市轄區內居住過，其於100年1月間係住在臺北市○
    ○區○○街41號等語在卷至明，可見被告僅係在上開戶政事
    務所寄址設籍，主觀上並無在該戶籍地久住之意思，客觀上
    亦未有曾居住在該戶籍地之事實，遑論有何在該戶籍地生活
    或就業等管轄連結因素之存在，是被告上開戶籍所在地自非
    其實際之住所，自難僅因其戶籍地址於本件起訴時，係形式
    登記在上開處所，遽認本院即有管轄權，又本件繫屬於本院
    時，被告並未在監或在押，此有臺灣高等法院在監在押全國
    紀錄表等件在卷可憑，足徵本件繫屬於本院之時，被告之住
    、居所及所在地皆非在本院之土地管轄區域內。此外，復查
    無其他事證堪認本件繫屬於本院時，被告有何另設住、居所
    或其人之所在地係在本院土地管轄區域內之事實。綜上所述
    ，本件犯罪地及被告於本件繫屬本院時之住、居所與所在地
    均非在本院土地管轄區域內，揆諸前揭說明，檢察官向無管
    轄權之本院提起公訴，自有未合，爰不經言詞辯論，逕為諭
    知管轄錯誤之判決，並衡酌本件犯罪地及查獲地均在臺北市
    士林區，而被告於起訴時之居所亦在臺北市大同區，為期審
    理調查之便，爰移送於管轄之臺灣士林地方法院。
據上論斷，應依刑事訴訟法第304條、第307條，判決如主文。
中    華    民    國   100    年    4     月    29    日
                  刑事第十七庭  審判長法  官  陳信旗
                                      法  官  俞秀美
                                      法  官  劉正偉
上列正本證明與原本無異。
如不服本判決，應於判決送達後10日內敘明上訴理由，向本院提
出上訴狀 (應附繕本) ，上訴於臺灣高等法院。其未敘述上訴理
由者，應於上訴期間屆滿後20日內向本院補提理由書「切勿逕送
上級法院」。
                                      書記官  楊雅芳
中    華    民    國   100    年    5     月    2     日